臺灣高等法院臺南分院刑事判決　　　　　　　　九十三年度上易字第四二六號　Ａ
　　　上　訴　人
　　　即自訴人　　甲　○　○
　　　自訴代理人　曾　靖　雯　律師
　　　被　　　告　乙　○　○.
右上訴人因自訴被告侵占案件，不服臺灣臺南地方法院中華民國九十三年七月二日第
一審判決（九十二年度自更(二)字第十三號），提起上訴，本院判決如左：
      主      文
原判決撤銷，發回臺灣臺南地方法院。
      理      由
一、原自訴意旨略以：乙○○（原名吳崇正）為自訴人之胞兄，自民國（下同）八十
    年起，因所經營之儀銘東工業股份有限公司（下稱儀銘東公司），及玖舜工業股
    份有限公司（下稱玖舜公司）週轉之需，多次簽發儀銘東公司之支票，向其等大
    姊宋吳卻借款，迄九十年九月間，共積欠宋吳卻約新臺幣（下同）二千七百萬元
    ，另積欠自訴人約二千七百萬元，為此被告及宋吳卻乃於九十年九月十三日，在
    鄭和傑律師之見證下，簽立協議書由被告分別以儀銘東公司及玖舜公司法定代理
    人之名義，承認該二家公司共積欠宋吳卻二千七百萬元，儀銘東公司願將公司之
    機器，以一千五百萬元出售予宋吳卻及另一債權人吳瑞盛（原名吳登科）共有，
    玖舜公司願將公司之機器，以七百五十萬元出售予宋吳卻及另一債權人吳瑞盛（
    原名吳登科）共有，並在協議書內表明簽約時點交完畢，宋吳卻及吳瑞盛因尚無
    使用計劃，分別以每月租金十五萬元、七萬五千元之代價出租予儀銘東公司、及
    玖舜公司使用，該二家公司除以機器抵償外，分別尚欠宋吳卻、吳瑞盛六百五十
    萬元，仍應依現狀照付利息。嗣被告並未給付租金及利息，宋吳卻即於九十一年
    十月二十八日，再將儀銘東公司、玖舜公司之機器所有權、租金請求權、及債權
    之一半轉讓予自訴人，依民法第七百六十一條第二項、第三項，及最高法院七十
    年臺上字第四七七一號判例意旨，動產物權之讓與均生效力。詎被告均未如期給
    付上開租金及利息，自訴人乃於九十一年十一月二十日，委託律師發函給被告，
    要求於函到一週內出面協商清償方案，並無任何結果，自訴人再於九十一年十二
    月十二日，復委託律師發函給被告，要求務必於一週內出面協商，並就該二份協
    議書內所記載之機器，指定期日交還自訴人，惟迄今被告仍置之不理，被告顯有
    將該二份協議書所載之機器，易持有為所有之侵占意圖，因認被告涉犯有刑法第
    三百三十五條第一項之侵占罪嫌云云。
二、本件原審判決自訴人非直接被害人係以：被告於九十年九月十三日欲讓與系爭機
    器設備與宋吳卻、吳瑞盛二人時，雙方就該屬於儀銘東公司、玖舜公司所有之主
    要部分財產，雖已於協議書內特別記載「依公司法第一八五條經臨時股東會決議
    」云云，然遍查全卷，自訴人並未提出任何足資證明儀銘東公司、玖舜公司之股
    東會曾就本件為特別決議之證據，而被告復抗辯簽立協議書前，並無與該二家公
    司股東討論過等語，就此部分自難以認定被告代表儀銘東公司、玖舜公司簽立該
    協議書時，已經該二家公司之股東會特別決議通過，因而儀銘東公司、玖舜公司
    所為讓與系爭機器設備與宋吳卻、吳瑞盛二人之行為自不生效力，宋吳卻、吳瑞
    盛二人亦無從因同時訂立租賃契約，而依民法第七百六十一條第二項規定取得系
    爭機器設備之間接占有。故系爭機器設備所有權於簽立協議書當時，即仍應屬於
    儀銘東公司、玖舜公司所有，並未移轉與宋吳卻、吳瑞盛二人，且系爭機器設備
    僅為儀銘東公司、玖舜公司所占有，宋吳卻並未取得占有人之地位，嗣後宋吳卻
    即無權再將占有狀態讓與予自訴人，自訴人亦不得主張其於本件有善意取得之情
    事。故認本件被告與宋吳卻、吳瑞盛二人於簽立協議書時，系爭機器設備之所有
    權既仍屬於儀銘東公司、玖舜公司所有，宋吳卻嗣後即無權將系爭機器設備之所
    有權或占有利益讓與予自訴人，故自訴人雖指稱宋吳卻於九十一年十月二十八日
    曾將儀銘東公司、玖舜公司之機器所有權、租金請求權及債權之一半轉讓予自訴
    人，然依法僅生債權讓與之效力，系爭之機器之所有權尚非為自訴人所有，自訴
    人僅取得債權而已。自訴人既非系爭機器設備之所有人，亦非事實上管領之人，
    縱其債權受侵害，仍非直接之被害人，而僅屬間接被害人云云。
三、然查：
  (一)本件儀銘東公司及玖舜公司，已於九十年九月十三日，將系爭機器出賣予宋吳卻
    、吳瑞盛二人後並再予承租，及自訴人受讓系爭機器所有權，既有協議書影本二
    份、及債權轉讓書影本乙份，附於原審卷可按（自字第十號卷第六頁至第十二頁
    ），並經證人宋吳卻到庭證述明確（本院上訴卷第七八頁至第八一頁）。則宋吳
    卻、吳瑞盛是否已取得間接占有之地位，嗣後宋吳卻再將其對於第三人之返還請
    求權讓與自訴人，揆諸上開民法規定，是否亦屬交付之一種，被告經營之儀銘東
    公司及玖舜公司所承租之系爭機器，能否謂非在自訴人持有之實力支配下，均有
    研求之餘地。
  (二)原判決理由內記載：「．．．故該二份協議書附件影本應與被告、宋吳卻、吳瑞
    盛於九十年九月十三日簽立協議書時所製作之附件相同，亦堪認定」等語（見原
    裁定第五頁第七、八行）。而卷查上開協議書有載明：「．．．依公司法第一八
    五條經臨時股東會決議，願將甲方公司（即儀銘東公司及玖舜公司）之如附件機
    器以．．．出售乙方（即宋吳卻、吳瑞盛）．．．」等語，由上情觀之，似認定
    上開二份協議書內容有關「依公司法第一八五條經臨時股東會決議」等情，屬存
    在及真實。惟於理由內又記載：「．．．然遍查全卷，自訴人並未提出任何足資
    證明儀銘東公司、玖舜公司之股東會曾就本件為特別決議之證據，．．．」等語
    （見原裁定第七頁第六至第八行）。似又認定上開二份協議書內有關經臨時股東
    會決議部分，並非存在及真實，前後不一，有理由矛盾之可議。
  (三)再被告既然為上開二家公司法定代理人，而儀銘東公司之股東成員及董監事皆被
    告之家人，即股東為被告及其妻、二子、女、女婿等人，此有公司登記資料可稽
    ，系爭協議書並由被告授權其長子簽立。倘公司經營不善而需借貸、轉讓資產等
    情事，被告一家既身兼家人、股東及董監事等多重身份，焉有不知之理？是否甘
    冒詐欺罪之風險，與宋吳卻、吳瑞盛訂定系爭協議書？原審未調查明晰，傳喚其
    餘股東予以查證，遽為採信被告所辯簽立協書前，並無與二家公司股東討論云云
    ，亦有可議。
三、自訴人善意信賴系爭二份協議書之內容，相信宋吳卻係系爭機器之所有權人，而
    受讓其對於儀銘東公司、玖舜公司就系爭機器之返還請求權，是否產生民法善意
    受讓之效力，即依民法第八０一、九四八條規定，自訴人善意受讓系爭機器之所
    有權，因而自訴人是否為所有權人即本件犯罪之直接被害人而可提自訴，亦非無
    再審酌之餘地。
四、綜合所述，自訴人是否非直接被害人，可否提起本件自訴，原判決既有上開可議
    之處，上訴意旨指摘原判決不當，非無理由，爰由本院將原判決撤銷，發回原審
    再予以審認，更為妥適之判決，並不經言詞辯論為之。
據上論斷，應依刑事訴訟法第三百六十九條第一項但書、第三百七十二條，判決如主
文。
中    華    民    國  九十三      年      九      月      九        日
                                  臺灣高等法院臺南分院刑事第一庭
                                      審判長法官  黃    崑    宗
                                            法官  蔡    長    林
                                            法官  田    平    安
右正本證明與原本無異。
不得上訴。
                                      法院書記官  劉    岳    文
中    華    民    國      九十三      年      九      月      十        日
